臺灣新竹地方法院刑事判決　　　　　　　 95年度易字第108號
公　訴　人　臺灣新竹地方法院檢察署檢察官
被　　　告　丙○○
　　　　　　　　　　　92-6.
上列被告因侵占案件，經檢察官提起公訴（九十四年度偵字第二
九三０號），本院判決如下：
    主　文
丙○○共同行使偽造私文書，足以生損害於公眾及他人，處有期
徒刑壹年。
　　事　實
一、丙○○與戊○○、乙○○、鄭進入、丁○○為胞兄弟，鄭進
    入於民國九十二年十二月二十六日十一時四十分因心室顫動
    在新竹縣竹北市東元綜合醫院（下稱東元醫院）死亡，丙○○接獲醫院通知後，未待與其他兄弟討論，即與其妻廖梅桂
    （未據起訴）先行北上至東元醫院處理，並聯繫救護車後，
    將鄭進入之遺體由救護車運回高雄老家，二人則進入鄭進入
    位於新竹縣某不詳地點租屋處內，整理鄭進入之遺物。因鄭
    進入無父母及子女，故戊○○、乙○○、丙○○、丁○○兄
    弟四人為共同繼承人，丙○○及其妻廖梅桂明知上情，卻利
    用前往鄭進入租屋處整理遺物之便，取得鄭進入臺灣土地銀
    行（下稱土地銀行）湖口分行帳號000000000000號活期儲蓄
    存款之存摺、印章、新竹第一信用合作社（下稱新竹一信）
    帳號00000000000000號帳戶之存摺、印章後，二人竟共同基
    於意圖為自己不法所有、行使偽造私文書之犯意聯絡及行為
    分擔，明知丙○○並未取得其他繼承人之同意或授權，仍於
    九十二年十二月三十一日九時四十四分許，先由丙○○前往
    新竹縣竹北市之一信竹北分社，利用不知情之真實姓名年籍
    不詳之「尤教官」填具提領新臺幣（下同）四十七萬零二百
    五十六元之取款憑條，並盜蓋已死亡之鄭進入印鑑章，偽造
    為鄭進入領款之取款憑條，再持該偽造之取款憑條交由銀行
    櫃臺人員處理而行使，致該銀行人員因而交付「尤教官」四
    十七萬零二百五十六元，「尤教官」則再將上揭款項全數交
    付丙○○，足以生損害於鄭進入之全體繼承人及銀行關於提
    款人之管理正確性，丙○○及廖梅桂在取得上揭款項後，即
    變持有之意為所有之意，將上揭款項侵占入己；其後二人復
    接續於同日十一時十六分許至新竹縣湖口鄉之土地銀行湖口
    分行，由廖梅桂填具提領一百六十五萬三千二百五十八元之
    取款憑條，並盜蓋已死亡之鄭進入印鑑章，偽造為鄭進入領
    款之取款憑條，並同時填具同額電匯單，將該筆金額匯至不
    知情女兒鄭心怡所有00000000000000號帳戶，填妥後再將該
    偽造之取款憑條併交由櫃臺人員處理而行使，致該銀行人員
    因而將該筆匯入鄭心怡上開帳戶內，足以生損害於鄭進入之
    全體繼承人及銀行關於提款人之管理正確性，二人即以此方
    法變易持有上揭款項之意為所有之意，而侵占入己，總計共
    侵占二百十二萬三千五百十四元之鄭進入遺產，並陸續花用
    殆盡。嗣鄭進入之喪事完畢後，戊○○、乙○○及丁○○於
    討論遺產及遺產稅之申報問題並清查鄭進入財產後，始發覺
    上情。
二、案經戊○○、乙○○、丁○○訴由臺灣新竹地方法院檢察署
    檢察官偵查起訴。
　　理　由
一、按被告以外之人於審判外之言詞或書面陳述，除法律另有規
    定者外，不得作為證據，刑事訴訟法第一百五十九條第一項
    固有明文規定。惟被告以外之人於審判外之陳述，雖不符刑
    事訴訟法第一百五十九條之一至之四之規定，惟經當事人於
    審判程序同意作為證據，法院審酌該言詞陳述或書面陳述作
    成時之情況，認為適當者，亦得為證據，為同法第一百五十
    九條之五第一項所明定。查本案證人即告訴人戊○○、乙○○及丁○○於警詢、偵查所為之供述，除已據被告同意援引
    作為證據，本院審酌後亦認為適當，故上開證人於審判外之
    陳述，自得作為本案之證據；以上合先敘明。
二、訊據被告丙○○固坦承其妻廖梅桂及「尤教官」有於上開時
    地以鄭進入名義分別填具前揭金額之取款憑條後持以提款而
    行使之事實，惟矢口否認有何侵占犯行，辯稱：當時大家已
    擲筊說好鄭進入香火由伊子鄭朝升繼承，繼承香火就是繼承
    遺產，所以才會把這些錢拿去投資，現已投資失敗，沒能力
    再能拿這麼多錢出來云云。
三、本院認定被告上開犯行所憑之證據及理由：
（一）鄭進入之死亡證明書一紙（參九十四年度偵字第二九三０
      號偵查卷《下稱二九三０號偵查卷》第八六頁），可證明
      鄭進入係於九十二年十二月二十六日十一時四十分死亡之
      事實。
（二）新竹一信九十四年十月二十六日新一信社總字第一三五八
      號函暨所附之鄭進入前揭帳號帳戶之客戶往來明細表、九
      十五年五月四日新一信社總字第０五九四號函暨所附之取
      款憑條一紙（參二九三０號偵查卷第六九至七七、八九頁
      、本院卷第二三頁），可證明鄭進入在死亡後，其所有新
      竹一信之帳戶在九十二年十二月三十一日上午九時四十四
      分許時，被以其名義提領四十七萬零二百五十六元之事實
      ，核與被告丙○○前揭自承之情節相符。
（三）土地銀行湖口分行九十三年六月二十三日湖存字第０九三
      ００００二一九號函暨所附客戶歷史交易明細查詢（參九
      十三年度他字第一五九０號偵查卷第七、八頁）、九十四
      年九月二十九日湖存字第０九四００００二五八號函暨所
      附帳戶資料（參二九三０號偵查卷第五三至五五頁）、取
      款憑條、入戶電匯申請書各一紙（見本院卷第六四頁），
      可證明鄭進入死亡後，其所有土地銀行之帳戶在九十二年
      十二月三十一日上午九時四十四分許時，被以其名義提領
      一百六十五萬三千二百五十八元，並匯入鄭心怡帳戶，匯
      款申請書上之匯款人姓名並填載廖梅桂之事實，核與被告
      丙○○供述前揭領款及由其妻廖梅桂填領之情節相符。
（四）而本案無論有無眾兄弟擲筊決定由被告丙○○之子繼承香
      火之事實存在，均不影響被告丙○○與其妻廖梅桂共同侵
      占、行使偽造私文書犯行之成立：
    １、證人即告訴人戊○○、乙○○於偵查時證述：「（當時
        你們是否說繼承香火者可以分得所有財產？）沒有，我
        們都沒有講到繼承香火的問題，也沒有講到遺產的問題
        。」等語（參二九三０號偵查卷第三八、三九頁），證
        人戊○○於偵查時證述：「…然後他在十二月三十一日
        就將錢領走，九十三年一月二日才出殯，九十三年一月
        十二日我們兄弟在討論遺產時，我們都不知道他已將錢
        領走…」等語（參同上卷第八四頁），其於本院審理時
        並證稱：「（何時才知道鄭進入所有的存摺、帳戶及印
        章等資料都在被告處？）九十三年一月十一日被告夫婦
        來家裡談，說沒三句話就走掉了，被告後來打電話來說
        他要放火燒掉鄭進入的存摺、印章這些資料。」等語（
        參本院卷第九二頁）。
    ２、而被告丙○○自承其與妻子廖梅桂一同北上至新竹提領
        鄭進入之銀行存款，廖梅桂亦知所提領的款項係鄭進入
        所有，且其二人於九十二年十二月三十一日提領上揭二
        筆款項時，並未告知其他兄弟是要去提領鄭進入之存款
        ，當時兄弟間亦尚未提到繼承問題等語（參二九三０號
        卷第三八頁、本院卷第一０六、一一０頁），查鄭進入
        與被告丙○○及告訴人戊○○、乙○○及丁○○三人為
        胞兄弟，被告丙○○當無可能不知其與其他三位兄弟同
        為鄭進入之繼承人，則在鄭進入死亡後，兄弟間尚未討
        論繼承事宜之際，鄭進入之財產為全體繼承人所公同共
        有，彼時究竟由何人、如何繼承鄭進入之遺產，原在未
        定之數，乃被告丙○○竟與其妻廖桂梅在未經其他全體
        繼承人同意或授權之前，先後前往前述之一信竹北分社
        及土地銀行湖口分行，分別以上揭偽造取款憑條之方式
        ，提領四十七萬零二百五十六元及一百六十五萬三千二
        百五十八元，其中一百六十五萬三千二百五十八元係電
        匯入其女兒帳戶內，並將所持有屬於全體繼承人公同共
        有之上開財產移入自已實力支配之下，且變易為所有之
        意思，將上揭款項均作為已身投資所須並花用殆盡，其
        侵占犯意明確。
    ３、被告丙○○雖辯稱兄弟已擲筊說好由其子鄭朝升繼承鄭
        進入香火，所以才沒告知告訴人等人伊與其妻提領鄭進
        入所有之銀行存款之事云云，惟按侵占罪為即成犯，於
        持有人將持有他人之物變易為所有之意思時，即行成立
        ，最高法院二十七年滬上字第七十二號、六十七年臺上
        字第二六六二號判例著有明文；本件被告丙○○於鄭進
        入死亡後之九十二年十二月三十一日，明知鄭進入之遺
        產非其個人所有，其亦無權提領鄭進入之遺產，乃其仍
        在未得其他繼承人同意或授權下，與其妻廖梅桂共同均
        以偽造鄭進入之取款憑條後持以行使之方式，提領鄭進
        入之遺產共計二百十二萬三千五百十四元，並將其中一
        百六十五萬三千二百五十八元匯入女兒鄭心怡帳戶，則
        被告丙○○將所持有之款項變易為所有意思之侵占犯行
        ，於彼時即行成立，與其於提領款項之事後方始討論如
        何繼承鄭進入之遺產並無關聯，被告持其侵占後始發生
        之擲筊情事，圖以辯稱所提領之款項原即為伊所得繼承
        者云云，不足為採；更遑論其所辯之擲筊由伊子繼承香
        火情事，除為告訴人三人所否認外，被告於警詢先辯稱
        當時道士知道此事云云（參二九三０號偵查卷第七頁）
        ，惟無法提出該道士年籍資料以供查證，其後又辯稱調
        解委員可知其兄弟擲筊情事云云，而證人即高雄縣大寮
        鄉鄉公調解委員甲○○到庭結證稱並無印象有無擲筊情
        事等語（參本院卷第一０二、一０三頁），均無法為有
        利於被告丙○○之認定。退步言，縱始確有擲筊以決定
        繼承香火一節，此亦僅得證明兄弟間有擲筊後由被告丙○○之子繼承鄭進入香火之情事，是否可由此即遽認此
        即係由其子繼承鄭進入全部遺產，亦有所疑。況且，依
        被告丙○○所言擲筊情事之發生時間係九十三年一月一
        日（參本院卷第七五頁），惟被告與其妻廖梅桂共同提
        領前揭款項之日期為九十二年十二月三十一日等情，已
        如前述，足見被告丙○○係在未知繼承人為何人、遺產
        尚為兄弟四人公同共有之前，即將鄭進入遺產先行提領
        並侵吞入己，是其所辯遺產本係由其子所得云云，顯係
        事後圖卸之詞，無足可採，被告丙○○確有為侵占、行
        使偽造私文書之犯行，彰彰明甚。綜上所述，本件事證
        明確，犯行已堪認定。
四、論罪科刑及沒收：
（一）新舊法之比較
  １、查被告行為後，刑法部分條文業於九十四年一月七日修正
      ，九十四年二月二日公布，九十五年七月一日施行，現行
      刑法第二條第一項規定：「行為後法律有變更者，適用行
      為時之法律，但行為後之法律有利於行為人者，適用最有
      利於行為人之法律」，上開規定乃與刑法第一條罪刑法定
      主義契合，而貫徹法律禁止溯及既往原則，係規範行為後
      法律變更所生新舊法律比較適用之準據法，是刑法第二條
      本身雖經修正，但該條既屬適用法律之準據法，本身尚無
      比較新舊法之問題，應一律適用裁判時之現行刑法第二條
      第一項之規定，為「從舊從輕」之比較，以決定適用之刑
      罰法律，先予敘明。且比較時應就罪刑有關之共犯、未遂
      犯、想像競合犯、牽連犯、連續犯、結合犯，以及累犯加
      重、自首減輕暨其他法定加減原因（如身分加減）與加減
      例等一切情形，綜其全部罪刑之結果而為比較，此有最高
      法院九十五年第八次刑事庭會議決議可資參照。
  ２、共同正犯之比較：按修正前刑法第二十八條關於共犯規定
      為「二人以上共同實施犯罪之行為者，皆為正犯」，修正
      後刑法則規定為「二人以上共同實行犯罪之行為者，皆為
      正犯」，揆諸本條之修正理由係修正共同正犯參與類型，
      確定在「實行」概念下之共同參與行為，始成立共同正犯
      ，而被告丙○○與其妻廖梅桂行使偽造私文書、侵占之犯
      行，彼此間有犯意聯絡及行為分擔，且對於前開犯行業已
      實行犯罪行為，既屬實行犯罪行為之正犯，則適用修正前
      刑法第二十八條規定論擬，並無不利於被告丙○○。
　３、牽連犯之比較：又被告行為後，刑法第五十五條牽連犯之
  　　規定，亦於同上時間修正刪除及施行，則被告之犯行，因
 　 　行為後新法業已刪除牽連犯之規定，此刪除雖非犯罪構成
    　要件之變更，但顯已影響行為人刑罰之法律效果，自屬法
      律有變更，依新法第二條第一項規定，比較新、舊法結果
      ，應適用較有利於被告之行為時法律即舊法論以牽連犯（
      最高法院九十五年第八次刑事庭會議決議參照）。
　４、綜上比較結果，參照上開最高法院判例認為罪刑應整個適
  　　用，不能割裂而分別適用有利益條文，應以修正前刑法之
　　　相關規定對被告丙○○較為有利，而分別適用相關之規定
　　  。
（二）罪名：被告丙○○偽造屬私文書之取款憑條後持以行使，
      並將所持有之鄭進入遺產侵吞入己，核其所為，係犯刑法
      第二百十六條、第二百十條行使偽造私文書罪、第三百三
      十五條第一項之侵占罪。其盜蓋鄭進入印章後，用以偽造
　　　私文書之取款憑條持以行使，其盜用印章之行為係偽造私
  　　文書之部分行為，偽造私文書之低度行為復為行使偽造私
    　文書之高度行為所吸收，均不另論罪。其先後於一信竹北
      分社、土地銀行湖口分行行使偽造私文書提領鄭進入遺產
      之行為，係基於同一侵占犯意下之接續行為，僅侵害一個
      法益，只論以一罪。另就被告丙○○至一信竹北分社提領
      四十七萬零二百五十六元部分之犯罪事實，雖未據起訴檢
      察官起訴，然此部分事實與公訴人起訴之犯罪事實，既具
      接續犯單純一罪之關係，應為起訴效力所及，本院自應一
      併審究，且此業據蒞庭檢察官當庭擴張此部分犯罪事實，
      附此敘明。
（三）共同正犯：被告丙○○與其妻廖梅桂二人間就行使偽造私
      文書、侵占之行為，有共同犯意聯絡及行為分擔，成立共
      同正犯。起訴檢察官漏未就被告此部分犯行與廖梅桂論以
      共同正犯，尚有未洽，惟業據蒞庭檢察官當庭更正，此部
      分亦附此敘明。
（四）間接正犯：又被告利用不知情之年籍姓名不詳之「尤教官
      」至一信竹北分社行使偽造私文書而提領鄭進入所有之上
      揭四十七萬零二百五十六元，為間接正犯。
（五）牽連犯：被告丙○○所犯前開行使偽造私文書、侵占罪間
      ，有方法結果之牽連關係，應依修正前刑法第五十五條之
      規定，從一重之行使偽造私文書罪處斷。
（六）科刑：爰審酌被告丙○○於鄭進入去世後，明知鄭進入之
      遺產為其他全部兄弟所公同共有，應與其他兄弟商討後始
      為處理，乃其因至鄭進入住處收拾身後之物，突見此意外
      之財，而心生歹念，不僅未記兄友弟恭之情，合心合力辦
      理胞兄後事，反而在其他兄弟忙於辦理鄭進入後事時，將
      鄭進入身後之物搜括一空，侵吞入己，並於其他兄弟請求
      幫忙提出資料辦理遺產稅事宜時，諸多刁難，見利而忘義
      ，貪得無厭，無足可取，及其犯罪手段、侵占數額達二百
      餘萬、行使偽造署私文書妨害金融銀行機構對存戶稽核管
      理之正確性，並兼衡被告之智識程度、犯後否認犯行、毫
      無悔意、態度不佳等一切情狀，量處如主文所示之刑，以
      資懲儆。蒞庭檢察官雖具體求刑有期徒刑二年六月等語，
      惟查被告丙○○雖不念親情而將胞兄所留遺產侵吞入己，
      但親屬間之侵占罪，其罪質原即較低，且須告訴乃論，本
      院審酌上情，認有期徒刑一年已足懲罰被告丙○○侵占胞
      兄之遺產及其對至深親情之傷害，公訴人求刑之有期徒刑
      二年六月尚嫌過重，附此敘明。
（七）不為沒收之說明：臺灣土地銀行存摺類取款憑條（九十二
      年十二月三十一日，傳票總號一六三八）、新竹第一信用
      合作社取款憑條（九十二年十二月三十一日，編號０一八
      ０）上之「鄭進入」印文各一枚，乃係被告丙○○盜用鄭
      進入之真正印章所蓋，非刑法第二百十九條所指之偽造印
      文，又上開二紙偽造之取款憑條經行使後已由上揭銀行收
      執而所有，亦非被告所有供犯罪所用之物，爰均不為沒收
      之諭知，附此敘明。
五、適用之法律：
（一）刑事訴訟法第二百九十九條第一項前段。
（二）刑法第二百十六條、第二百十條、第三百三十五條第一項
      、第二條第一項前段、修正前刑法第二十八條、修正前刑
      法第五十五條。
本案經檢察官林忠義到庭執行職務。
中　　華　　民　　國　　96　　年　　5 　　月　　15　　日
       　　　　　     刑事第五庭  審判長法  官   楊惠芬
                                        法  官   吳靜怡
                                        法  官   楊麗文
以上正本證明與原本無異。
如不服本判決應於收受本判決後十日內向本院提出上訴書狀，其
未敘述上訴理由者，並得於提起上訴後十日內向本院補提理由書
狀( 均須按他造當事人之人數附繕本 )「切勿逕送上級法院」。
中　　華　　民　　國　　96　　年　　5 　　月　　15　　日
                                        書記官   蕭惠婷
附錄本案論罪科刑法條全文：
刑法第二百十條：
偽造、變造私文書，足以生損害於公眾或他人者，處五年以下有
期徒刑。
刑法第二百十六條：
行使第二百十條至二百十五條之文書者，依偽造、變造文書或登
載不實事項或使登載不實事項之規定處斷。
刑法第三百三十五條第一項
意圖為自己或第三人不法之所有，而侵占自己持有他人之物者，
處五年以下有期徒刑、拘役或科或併科一千元以下罰金。
